臺灣臺北地方法院刑事判決　　　　　　　　　　　　　九十三年度訴字第四八０號
　　公　訴　人　臺灣臺北地方法院檢察署檢察官
　　被　　　告　甲○○
　　選任辯護人　張立業律師
　　　　　　　　趙佑全律師
右列被告因銀行法案件，經檢察官提起公訴（九十三年度偵字第四０四號），本院判
決如左：
    主  文
甲○○共同違反除法律另有規定外，非銀行不得辦理國內外匯兌業務之規定，處有期
徒刑貳年，併科罰金新台幣壹拾萬元，罰金如易服勞役以新台幣玖佰元即銀元佰元
折算壹日。緩刑伍年。扣案匯款明細帳冊及匯款收據各壹冊均沒收。
    事  實
一、甲○○係台北市中正區○○○路三號台北火車站二樓金華百貨公司內之金寶銀樓
    專櫃負責人，明知其所經營之金寶銀樓並非依銀行法組織登記，得辦理國內外匯
    兌業務之機構，竟自民國九十二年八月二十一日起至九十二年十月二十二日止，
    在上址從事台灣與印尼間匯兌業務，負責為印尼籍外勞辦理新台幣與印尼幣間之
    匯兌業務，其匯兌方式係將印尼籍外勞所交付之新台幣，交由姓名、年籍不詳之
    印尼籍成年男子「HENDRIC」，依當時新台幣與印尼幣匯兌之匯率折算印尼當地
    貨幣後，由「HENDRIC」匯至印尼籍外勞指定之印尼當地銀行帳戶，或直接交付
    予當地指定受款之印尼親人，並收取每筆新台幣（下同）一百元至三百元不等之
    手續費，總計甲○○在此期間內匯兌之金額為三百四十六萬五千七百五十元。嗣
    於九十二年十月二十二日為調查局幹員至上址搜索查獲，並扣得甲○○用以記載
    匯兌業務相關資料之匯款明細帳冊及匯款收據各一冊。
二、案經法務部調查局台北市調查處移送台灣台北地方法院檢察署檢察官偵查起訴。
    理  由
一、訊據被告甲○○對於在右揭期間為印尼籍外勞辦理新台幣與印尼幣間之匯兌業務
    ，並由「HENDRIC」依當時之匯率折算後匯至或親自交付印尼籍外勞所指定之印
    尼當地銀行帳戶或印尼當地親人，總計匯兌之金額為三百四十六萬五千七百五十
    元等情均坦承不諱，並有其用以紀錄匯兌業務相關資料之匯款明細帳冊及匯款收
    據各一冊扣案可稽，且經計算匯款明細帳冊內記載印尼籍外勞所交付之新台幣金
    額確實為三百四十六萬五千七百五十元，復有檢察官庭提之計算表可參，足佐被
    告前開任意性自白之真實性，可採為認定本案事實之證據。被告雖稱因其係外籍
    新娘，不熟悉國內法令，且是因為要幫忙印尼籍外勞所以才會犯此犯行，惟查，
    被告亦自稱之前其先生曾經告訴她這是非法的等詞（見本院九十三年五月十二日
    審判筆錄第六頁），是其以不知法令為藉口，尚不足採。至檢察官起訴認為被告
    亦有將所收取之新台幣折算美金部分，因被告始終供承係依新台幣與印尼幣匯兌
    之匯率折算印尼幣（見偵查卷第六頁），且被告用以記載匯兌業務之匯款明細帳
    冊中並無折算成美金之紀錄，有該帳冊可參，是檢察官此部分之認定，應屬誤會
    。
二、按銀行法第二十九條第一項所謂「辦理國內、外匯兌業務」，係指經營接受匯款
    人委託將款項自國內甲地匯往國內乙地交付國內乙地、自國內（外）匯往國外（
    內）交付國外（內）受款人之業務，有財政部金融局九十二年九月二日台融局(一)
    字第０九二００四０七七二號函暨所檢附之中央銀行外匯局（八十五）台央外柒
    字第二五一九號函在卷可稽，亦即行為人不經由現金之輸送，而藉與在他地之分
    支機構或特定人間之資金清算，經常為其客戶辦理異地間款項之收付，以清理客
    戶與第三人間債權債務關係或完成資金轉移之行為，即屬於銀行法所規定之辦理
    國內、外匯兌業務。從而，被告在台灣地區收受客戶即印尼籍外勞交付之新台幣
    ，而藉由「HENDRIC」以當時新台幣兌換印尼幣之匯價後，在印尼將等值之印尼
    幣交付客戶指定之受款人之方式，為不特定之客戶完成資金之移轉，即具有將款
    項由甲地匯往乙地之功能，屬於辦理匯兌業務之範圍，應受銀行法第二十九條第
    一項規定之規範。是本件事證明確，被告犯行已堪認定，應依法論科。
三、核被告所為係違反銀行法第二十九條第一項規定，應依同法第一百二十五條第一
    項規定論處，其與「HENDRIC」間互有犯意之聯絡及行為之分擔，為共同正犯，
    被告從事前開所述匯兌業務之行為，性質上均為繼續犯，屬於包括一罪，無連續
    犯之適用。查銀行法第二十九條規定：除法律另有規定者外，非銀行不得經營收
    受存款、受託經理信託資金、公眾財產或辦理國內外匯兌業務，違反銀行法第二
    十九條之規定應依銀行法第一百二十五條第一項論處，亦即銀行法第一百二十五
    條第一項所規範之犯罪行為有三：一為非銀行經營收受存款業務，二為非銀行受
    託經理信託資金、公眾財產，三為非銀行辦理國內外兌。另銀行法第一百二十
    五條之法定刑原為「五年以下有期徒刑、拘役或科或併科二十五萬元以下罰金」
    ，嗣於七十八年修正為「一年以上七年以下有期徒刑，得併科新台幣三百萬元以
    下之罰金」，嗣於八十九年十一月一日復修正為「三年以上十年以下有期徒刑，
    得併科新台幣一億元以下之罰金」，考其立法緣由及意旨之所以加重該條之法定
    刑無非以社會游資氾濫，以驚人高利吸收民間游資之投資公司大幅增加，業務發
    展甚為迅速，甚至不遜於地區性合作社及中小企業銀行者，投資公司以高利向社
    會不特定之多數人收受款項或吸收資金，給予憑證，約定返還本金或高利之行為
    ，不僅造成銀行存款之流失，更重要者係各投資公司於高利率之壓力下，大多從
    事炒做股票、外匯、房地產等投機性活動，經營風險偏高，一旦經濟不景氣或一
    時之週轉不靈，均有釀成金融風暴之可能，且該投資公司並非銀行，既未依法計
    繳存款準備金，其資金運用，亦不在銀行法約束之列，如允許一般投資公司向社
    會大眾收受存款，一旦失敗，甚至惡性倒閉，廣大存款人之利益必難獲得確保，
    而衍生諸多社會問題，鑑於投資公司以高利吸引民眾收取社會大眾游資，往往造
    成社會大眾財產上之損害，並損害國家正常之經濟及資金活動，因之該條重罰之
    目的在於藉由嚴懲地下投資公司以杜絕銀行法第二十九條所稱之非銀行不得經營
    「收受存款」或「受託經理信託資金」，至於辦理「國內外匯兌業務」，雖亦同
    為該條所規範，然非銀行辦理國內外匯兌，僅係違反政府匯兌管制之禁令，影響
    正常之金融秩序及政府對於資金之管制，惟對於一般社會大眾之財產並未造成任
    何影響，因之「國內外匯兌業務」與「收受存款」、「受託經理信託資金」固同
    列為銀行法第一百二十五條所應處罰之行為，然其不法內涵、侵害法益之範圍及
    大小則非可同一視之，本件被告因未諳法律，僅因代客辦理國內外匯兌，即觸犯
    有期徒刑三年以上十年以下之重典，顯屬法重情輕，衡情尚有可憫恕之處，爰依
    刑法第五十九條規定酌減輕其刑。被告於本院審理時自白犯罪，並表示願受科刑
    ，並請求為緩刑宣告，公訴人亦表示請本院斟酌被告已坦承犯行為適當之量刑（
    均見本院九十三年五月十二日審判筆錄第五頁）。爰審酌被告前未曾受有期徒刑
    以上刑之宣告，有台灣高等法院被告全國前案紀錄表足稽，素行尚可，其未經許
    可擅自辦理匯兌業務之期間僅約二月，匯兌之金額為三百四十六萬五千七百五十
    元，且依其每筆收取一百元至三百元不等之手續費計算，被告從中獲取之利益僅
    約五千三百元至一萬五千九百元之間，然其所為仍破壞國家正常金融交易秩序，
    又被告犯罪後坦承犯行，深有悔意，及其犯罪之動機、手段、品行、智識程度等
    一切情狀，量處如主文所示之刑，併就併科罰金部分諭知易服勞役之折算標準，
    以資懲儆。末查被告前未曾受有期徒刑以上刑之宣告，有台灣高等法院檢察署刑
    案紀錄簡覆表在卷可稽，因一時失慮，致罹刑章，惡性尚非深重，且其經營金寶
    銀樓，平日有正當之工作，被告經此罪刑之宣告，當知所警惕而信無再犯之虞，
    本院認所宣告之刑，以暫不執行為宜，併諭知緩刑五年以啟自新。又扣案之匯款
    明細帳冊、匯款收據各一冊，為被告所有且係供犯罪所用之物，業據被告自承於
    卷，爰依刑法第三十八條第一項第二款規定，宣告沒收（被告另供陳匯款收據還
    有幾本，但因寫完之後就交給「HENDRIC」部分，因未扣案，不能證明現仍存在
    ，且非違禁物，爰不併予宣告沒收）；另扣案之帳冊資料二冊、匯款紀錄資料一
    冊，為被告經營銀樓之帳冊資料，非供被告犯本案所用之物，不併諭知沒收，亦
    併此敘明。
據上論斷，應依刑事訴訟法第二百九十九條第一項前段，銀行法第一百二十五條第一
項、第二十九條第一項，刑法第十一條前段、第二十八條、第四十二條第三項、第三
十八條第一項第二款、第七十四條第一款、第五十九條，罰金罰鍰提高標準條例第二
條，現行法規所定貨幣單位折算新台幣條例第二條，判決如主文。
本案經檢察官蕭斌志到庭執行職務
中　　　華　　　民　　　國　　九十三　　年　　　五　　　月　　三十一　　日
                                      臺灣臺北地方法院刑事第四庭
                                          審判長法  官  黃雅芬
                                                法  官  吳定亞
                                                法  官  黎惠萍
右正本證明與原本無異。
如不服本判決，應於判決送達後十日內向本院提出上訴狀（應抄附繕本）。
                                                書記官  楊麗娟
中　　　華　　　民　　　國　　九十三　　年　　　六　　　月　　    一　　日
附錄本案論罪科刑法條全文
銀行法第一百二十五條第一項、第二十九條第一項
銀行法第一百二十五條
違反第二十九條第一項規定者，處三年以上十年以下有期徒刑，得併科新臺幣一千萬
元以上二億元以下罰金。其犯罪所得達新臺幣一億元以上者，處七年以上有期徒刑，
得併科新臺幣二千五百萬元以上五億元以下罰金。
經營銀行間資金移轉帳務清算之金融資訊服務事業，未經主管機關許可，而擅自營業
者，依前項規定處罰。
法人犯前二項之罪者，處罰其行為負責人。
銀行法第二十九條
（禁止非銀行收受存款及違反之處罰）
除法律另有規定者外，非銀行不得經營收受存款、受託經理信託資金、公眾財產或辦
理國內外匯兌業務。
違反前項規定者，由主管機關或目的事業主管機關會同司法警察機關取締，並移送法
辦；如屬法人組織，其負責人對有關債務，應負連帶清償責任。
執行前項任務時，得依法搜索扣押被取締者之會計帳簿及文件，並得拆除其標誌等設
施或為其他必要之處置。
